臺灣彰化地方法院民事判決　94年度勞訴字第25號
原　　　告　　丁○○
　　　　　　　乙○○
上二人共同
訴訟代理人　　陳政麟律師
複　代理人　　潘欣欣律師
被　　　告　　彰化汽車客運股份有限公司
法定代理人　　丙○○
訴訟代理人　　柯開運律師
上列當事人間請求給付退休金事件，本院於民國九十四年十一月
二日言詞辯論終結，判決如下：
    主      文
被告應給付原告丁○○新台幣參拾玖萬伍仟玖佰貳拾柒元，應給
付原告乙○○新台幣參拾捌萬參仟肆佰參拾伍元，及均自民國九
十四年八月四日起至清償日止按年息百分之五計算之利息。
原告其餘之訴駁回。
訴訟費用 (除縮減部分外)由被告負擔百分之六十三，餘由原告
丁○○負擔百分之二三，原告乙○○負擔百分之十四。
本判決原告丁○○勝訴部分，於原告丁○○以新台幣拾肆萬元為
被告供擔保後，得假執行；原告乙○○勝訴部分，於原告乙○○
以新台幣拾參萬元為被告供擔保後，得假執行。但被告如分別以
新台幣參拾玖萬伍仟玖佰貳拾柒元及參拾捌萬參仟肆佰參拾伍元
，為原告丁○○及乙○○各預供擔保，得免為假執行。
原告其餘假執行之聲請駁回。
    事實及理由
壹、原告主張：
  一、原告丁○○、乙○○係分別於民國（下同）七十一年十二
      月十四日、七十四年一月三日受僱於被告任駕駛員，至原
      告丁○○於九十四年三月一日自請退休為止，原告丁○○
      工作年資計二十二年二月又十五日；至原告乙○○於九十
      四年二月二十八日自請退休為止，原告乙○○之工作年資
      計二十年一月又二十六日。原告丁○○為三十八年十二月
      二十六日生，已年滿五十五歲，原告乙○○係三十九年一
      月二十五日生，亦已年滿五十五歲。
  二、按勞工有左列情形之一者，得自請退休：一、工作十五年
      以上年滿五十五歲者。二、工作二十五年以上者。又按勞
      工退休金之給與標準如左：一、按其工作年資，每滿一年
      給與兩個基數。但超過十五年之工作年資，每滿一年給與
      一個基數，最高總數以四十五個基數為限。未滿半年者以
      半年計；滿半年者以一年計；又前項第一款退休金基數之
      標準，係指核准退休時一個月平均工資。再按勞工工作年
      資自受僱之日起算，適用本法前之工作年資，其資遣費及
      退休金給與標準，依其當時應適用之法令規定計算；當時
      無法令可資適用者，依各該事業單位自訂之規定或勞雇雙
      方之協商計算之，適用本法後之工作年資，其資遣費及退
      休金給與標準，依第十七條及第五十五條規定計算，勞動
      基準法（下稱勞基法）第五十三條、第五十五條第一項第
      一款、第五十五條第二項及第八十四條之二分別定有明文
      。查勞基法係於七十三年七月三十日公布，本件原告等均
      已符合勞基法有關自請退休之規定，而原告丁○○在勞基
      法施行前之年資為一年七月，勞基法施行後之年資為二十
      年七月，依勞基法施行前被告所自訂之退休規定，原告丁○○在勞基法施行前之退休金基數為一個基數；另原告丁○○在勞基法施行後之退休金基數，依勞基法規定計有三
      十六個基數。原告乙○○之退休金基數，依勞基法規定計
      有三十五點五個基數。原告等於自請退休前六個月之工資
      及月平均工資為如附表所示，則原告丁○○應領之退休金
      為新台幣（下同）一百五十八萬一千四百九十一元 (42,
      743x37=1,581,491)；原告乙○○應領之退休金為一百四
      十三萬八千四百九十五元。惟被告僅給付原告丁○○退休
      金八十九萬九千三百三十二元，給付原告乙○○退休金八
      十九萬一千七百二十五元（均由設於中央信託局勞工退休
      準備金帳戶支付），則被告自尚欠原告丁○○六十八萬二
      千一百五十九元之退休金；尚欠原告乙○○五十四萬六千
      七百七十元之退休金。
  三、依行政院勞工委員會八十五年二月十日台（８５）勞動二
      字第一○三二五二號函釋：「查勞動基準法第二條第三款
      規定「工資：謂勞工因工作而獲得之報酬；包括工資、薪
      金及按計時、計日、計月、計件以現金或實物等方式給付
      之獎金、津貼及其他任何名義之經常性給與均屬之」，基
      此，工資定義重點應在該款前段所敘「勞工因工作而獲得
      之報酬」，至於該款後段「包括」以下文字係例舉屬於工
      資之各項給與，規定包括「工資、薪金」、「按計時‥‥
      獎金、津貼」或「其他任何名義之經常性給與」均屬之，
      但非謂「工資、薪金」、「按計時‥‥獎金、津貼」必須
      符合「經常性給與」要件始屬工資，而應視其是否為勞工
      因工作而獲得之報酬而定。又，該款末句「其他任何名義
      之經常性給與」一詞，法令雖無明文解釋，但應指非臨時
      起意且非與工作無關之給而言，立法原旨在於防止雇主對
      勞工因工作而獲得之報酬不以工資之名而改用其他名義，
      故特於該法明定應屬工資，以資保護。」；內政部七十四
      年三月二十二日（７４）台內勞字第二九四三七四號函釋
      ：「查勞動基準法第三十九條規定：特別休假，工資應由
      雇主照給；又該法施行細則第二條及第十條，關於平均工
      資之計算及工資中非經常性給予項目中，均未將其排除於
      工資外，因此於計算平均工資時，自應將特別休假工資列
      入一併計算。」；行政院勞工委員會七十六年十月十六日
      台（７６）勞動字第三九三二號函釋：「勞動基準法第二
      條暨施行細則第二條、第十條關於平均工資之計算及工資
      中非經常性給予項目中，均未將勞工定期固定支領之伙（
      膳）食津貼排除於工資之外，故事業單位每月按實際到職
      人數，核發伙食（膳）津貼，或將伙（膳）食津貼由伙食
      團辦理者，以其具有對每一在職從事工作之勞工給予工作
      報酬之意思，應視為勞工提供勞務所取得之經常性給予，
      於計算平均工資時，自應將其列入一併計算，不因給付方
      式不同而影響其性質；行政院勞工委員會八十七年九月十
      四日台（８７）勞動二字第○四○二○四號函釋：「勞動
      基準法第二條第三款工資定義，謂勞工因工作而獲得之報
      酬，故全勤獎金若係以勞工出勤狀況而發給，具有因工作
      而獲得之報酬之性質，則屬工資範疇。至平均工資之計算
      ，同條第四款定有明文。」，據上四件函釋，原告薪資袋
      所列薪資項目除期末償與即年終獎金外，均為原告因工作
      而獲得之報酬或按月均有支領之經常性給與，依上開函釋
      意旨於計算平均工資時，均應列入計算，惟被告卻選擇性
      列入計算致應發之退休金有短少，爰本於給付退休金之法
      律關係提起本訴。並聲明：（一）被告應分別給付原告丁○○六十八萬二千一百五十九元、原告乙○○五十四萬六
      千七百七十元，及各自起訴狀繕本送達翌日起至清償日止
      按年息百分之五計算之利息。（二）願供擔保，請准宣告
      假執行。
  四、對被告抗辯之陳述：
    （一）按…至於同法施行細則第十條雖規定：本法第二條第
          三款所稱之其他任何名義之經常性給與，係指左列各
          款以外之給與：「二、獎金：指年終獎金、競賽獎金
          、研究發明獎金、特殊功績獎金、久任獎金、節約燃
          料物料獎金及其他非經常性獎金。三、春節、端午節
          、中秋節給與之節金。九、差旅費、差旅津貼、交際
          費、夜點費及誤餐費。」惟其給付究屬工資抑係該條
          所定之給與，仍應具體認定，不因形式上所用名稱為
          何而受影響。次按又有關勞工工資之定義及其除外之
          規定，勞動基準法第二條第三款及同法施行細則第十
          條分別定有明文，該法就「工資」範圍之規定，核屬
          強制規定，不得任由當事人以契約約定推翻，否則即
          失勞動基準法明定工資範圍以保障勞工權益之立法本
          意。是被上訴人受領之各項給付是否屬「工資」性質
          ，仍應依勞動基準法之相關規定予以判定，非以上訴
          人公司工作規則之約定為準，上訴人據其公司之工作
          規則抗辯前開津貼及獎金非屬「工資」範圍，殊嫌無
          據。…所謂經常性，與固定性給與不同，僅須在一般
          情況下經常可領取，即屬經常性給付。又如均按月發
          給，自屬經常性給與。最高法院八十七年度台上字第
          二八二三號、八十五年度台上字第二四六號、第二一
          七八號判決可參。
    （二）被告所提出員工退休辦法第三條之一雖記載：「員工
          退休金以左列項目計算平均工資(一)本俸、(二)勤務津貼
          、(三)里程載客津貼、(四)逾工時津貼、(五)伙食費、(六)職
          務加給、(七)專業加給」，然原告受領之各項給付是否
          屬「工資」性質，仍應依勞基法之相關規定予以判定
          ，非以被告工作規則為準，故被告以其公司之員工退
          休辦法抗辯除上開項目以外之給付，非屬「工資」範
          圍，殊屬無據。
    （三）除被告所承認之項目為工資外，其餘項目之給付，原
          告等按月均有領取或在一般情況下經常可領取，自為
          經常性之給付。再依勞工保險條例第十四條第一項規
          定：「前條所稱月投保薪資，係指由投保單位按被保
          險人之月薪資總額，依投保薪資分級表之規定，向保
          險人申報之薪資；…」本件由被告（投保單位）分別
          於九十二年二月一日、八十七年十月一日向勞工保險
          局申報原告丁○○、乙○○之勞工保險月投保薪資均
          為四萬二千元觀之，被告應係認原告丁○○於九十二
          年二月一日起、原告乙○○於八十七年十月一日起按
          月固定領取之薪資至少有四萬零一百零一元，核與原
          告等退休前六個月內之工資相當，故原告等薪資袋上
          所列各項給付，具體上認定，應均屬原告等工作而獲
          得之報酬，非被告得以「巧立名目」之形式，主張係
          恩惠給與，否則被告焉會以原告等薪資袋上給付總額
          向勞工保險局申報為原告之月薪資總額，被告指稱原
          告等薪資袋上多數項目之給付，均屬恩惠給與，亦屬
          無據。
    （四）退而言之，縱依被當所述之各項目之給付之內容，仍
          屬「巧立名目」，當不得據此認定為恩惠性給與，理
          由如下：
        １、有關房租津貼、全勤給付之部分：
            依被告所提出之員工薪津支給辦法第四條記載：「
            薪資等級表內扣除一千八百元為伙食費，其餘百分
            之十為本俸，百分之十為房租津貼，所剩餘為勤務
            津貼」，同辦法第二十四條記載：「因本公司業務
            需要停止其公休，按左列情形核發公休出勤津貼。
            (一)第二十三條所列內勤人員申請主管核准，自行覓
            日補休。(二)外勤人員（車站行政人員）：按薪資等
            級表內扣除房租津貼及全勤津貼，除以三十加一百
            元為一天假日津貼。(三)駕駛員、導遊員：按薪資等
            級表內，除以三十加一百元為一天假日津貼。」觀
            之，有關房租津貼、全勤給付之部分均屬被告薪資
            等級表內所含之給付，而被告自行依一定比例劃分
            薪資等級表內之給付項目，更顯其「巧立名目」，
            且薪資等級表內形式上之給付項目伙食費、本俸、
            勤務津貼，被告亦自承其有算入平均工資即為原告
            工作而獲得之報酬，但同屬薪資等級表內形式上給
            付項目為房租津貼、全勤之給付，其卻認係恩惠性
            給與，實難令人信服。且駕駛員之假日津貼之計算
            係按薪資等級表內之全數給付（未如外勤人員須扣
            除房租津貼、全勤津貼）除以三十日加一百元為一
            天假日津貼，由此亦可知，被告之駕駛員，其薪資
            等級表內之全數給付（即含房租津貼、全勤津貼）
            均屬駕駛員工作而獲得報酬，故在計算假日津貼（
            即假日加班費）時，始無須如外勤人員要扣除薪資
            等級表內之房租津貼、全勤津貼之金額。
        ２、有關免稅餐費部分：
            被告於九十二年八月十七日鈞院審理時陳述：「詳
            如被證八員工支給辦法第二十七條第五款，免稅餐
            費就是誤餐費」。惟依被告員工薪資支給辦法第二
            十七條第五款記載：「駕駛地點來回票價金做為誤
            餐費，不足三十元以三十元計」，足見所謂免稅餐
            費亦屬被告巧立名目，因實質上係原告於勤務時間
            （即上班時間）除依被告所規定駕駛正常班次外，
            尚應被告之要求增加駕駛班次，所受領之工作報酬
            ，當然為原告工作而獲得之報酬，非被告恩惠給與
            ，被告並按月發給，屬經常性給與，應列入平均工
            資內。
        ３、有關完行安全獎金部分：
            被告所提答辯狀主張駕駛員確已安全駕駛而無違規
            時所為之（恩惠給與）云云。惟依最高法院七十九
            年度台上字第二四二號判決意旨認，安全獎金則凡
            合於作業安全規定及車輛行駛狀況良好，所發給之
            金額，亦屬勞工因工作而獲得之報酬（另最高法院
            八十七年度台上字第一八二號判決亦同此認定）。
            且被告按月均有給付，亦屬經常性給與，應列入平
            均工資內。
        ４、外包專車津貼部分：
            被告於九十四年八月十七日鈞院審理時陳述：「客
            戶來跟我們租專車，那司機開專車出去，我們會給
            津貼」。據此，外包專車津貼亦屬原告因工作而獲
            得之報酬。且被告按月均有給付，亦屬經常性給與
            ，應列入平均工資內。
        ５、有關敬老津貼部分：
            本屬原告在被告工作之年資久長，被告要給予原告
            加薪之金額，但被告為規避該加薪之金額計入平均
            工資計算退休金，而巧立之名目，該金額既屬原告
            「加薪」之工資，當為原告因工作而獲得之報酬。
            且依證人甲○○所言，其為全體都有，故沒有恩惠
            性的問題。
        ６、有關中休津貼部分：
            被告於九十四年八月十七日鈞院審理時陳述：「司
            機開到一個站以後休息，沒有做事情，給予一個津
            貼」云云。既然中休津貼係為駕駛員駕駛大客車到
            終站後至下次班車發車前之時間仍應在勤不可以外
            出而給予之津貼，應仍屬原告為在勤即工作而獲得
            之報酬，非恩惠性給與，且被告按月均有發給，自
            為經常性給與，應計入平均工資。原告認為中休時
            間不可以離開，才有發放津貼，以控制員工該時間
            要在勤。
        ７、有關假日津貼部分：
            被告九十四年八月十七日鈞院審理時陳述：「假日
            津貼指員工一個月有幾天的休假沒有休完，還是來
            上班，我們給他的津貼」。據此，假日津貼即屬假
            日加班費，依最高法院九十三年度台上字第九一三
            號判決意旨：「按加班費乃雇主延長工作時而給付
            勞工之對價，屬勞工因工作獲得之報酬，並具經常
            性給與性質為勞基法第二條第三款所稱之工資」（
            最高法院八十七年度台上字第一八二號判決亦同此
            認定），據此該假日津貼仍應列為平均工資之一部
            。
        ８、有關特休假津貼部分：
            依原告起訴狀所附內政部七十四年三月二十二日（
            ７４）台內勞字第二九四三七四號函釋意旨，計算
            平均工資時，應將特別休假工資列入一併計算。
        ９、有關免稅差旅費部分（原告丁○○九十三年十二月
            薪資袋所列）：
            依被告員工薪津支給辦法第二十條記載：「駕駛員
            因業務需要，派任當日完成Ａ、Ｂ車次及完行後，
            代行其他車次者，支付誤餐津貼如附表(四)若領有差
            旅費者，…不計算」，故所謂免稅差旅費與上開所
            謂免稅餐費均屬同一性質之給付，且均為被告巧立
            名目，而實質上係原告於勤務時間（即上班時間）
            除依被告所規定駕駛正常班次外，尚應被告之要求
            增加駕駛班次，所受領之工作報酬，當亦為原告工
            作而獲得之報酬，非被告恩惠給與，且因與上開所
            謂免稅餐費屬同一性質之給付，而該性質之給付，
            被告按月均有發給，自為經常性給與，應計入平均
            工資內。
      １０、有關免稅工時部分（原告乙○○薪資袋所列）：
            該免稅工時即是勞動基準法第二十四條規定之延長
            工作時間之加班費，依上開最高法院九十三年度台
            上字第九一三號判決、八十七年度台上字第一八二
            號判決意旨，該加班費均為勞工因工作而獲得之報
            酬，並具經常性給與性質，應列入平均工資之一部
            。
貳、被告則以：
  一、關於原告主張原告丁○○、乙○○分別於七十一年十二月
      十四日、七十四年一月三日受僱於被告任駕駛員，至原告
      丁○○於九十四年三月一日自請退休為止，工作年資二十
      二年二月又十五日；至原告乙○○於九十四年二月二十八
      日自請退休為止，工作年資計二十年一月又二十六日。原
      告丁○○為三十八年十二月六日生，已年滿五十五歲，原
      告乙○○係三十九年一月二十五日生，亦已年滿五十五歲
      。被告給付原告丁○○之退休金八十九萬九千三百三十二
      元；給付原告乙○○之退休金八十九萬一千七百二十五元
      等事實，及其提出之被告基本資料查詢影本、勞工保險被
      保險人資料影本、薪資袋影本、勞工退休金給付通知書影
      本、行政院勞工委員會勞工法令查詢系統函釋影本等證物
      形式上之真正，均不爭執。
 二、 被告並未將原告每月所領之(一)完行安全獎金（此係被告為
      鼓勵駕駛員依照被告規定，在車上安裝行車紀錄器，使被
      告得以監控駕駛員於行車過程，有無按交通規則安全駕駛
      ，以維護大眾之安全，於駕駛員確已安全駕駛而無違規時
      所為之恩惠給與）、(二)外包專車津貼、(三)敬老津貼、(四)中
      休津貼、(五)房屋津貼、(六)全勤獎金、(七)免稅餐費 (即誤餐
      費)、(八)假日津貼、(九)特別休假津貼、(十)免稅差旅費等十
      項（下稱完行安全獎金等十項津貼）納入基本工資計算退
      休金。亦即被告給付原告之退休金，係按(一)本俸、(二)伙食
      費、(三)里程津貼、(四)載客津貼、(五)勤務津貼第五項計算其
      退休前六個月之平均工資，再依其服務年資算得原告丁○○之退休金為八十九萬九千三百三十二元、原告乙○○之
      退休金為八十九萬一千七百二十五元。查被告未將上開完
      行安全獎金等十項津貼計入原告退休前六個月之平均工資
      ，計算原告應領之退休金，係因其均屬被告對於原告之恩
      惠給與，並非原告勞力所得之對償。
  三、按計算退休金所謂之「平均工資」係指計算事由發生之當
      日前六個月內所得「工資」總額除以該期間之總日數所得
      之金額。而「工資」則係謂勞工因工作而獲得之報酬：包
      括工資、薪金及按計時、計日、計月、計件以現金或實物
      等方式給付之獎金、津貼及其他任何名義之經常性給與均
      屬之。又依勞動基準法施行細則第十條第二款規定：本法
      第二條第三款所稱之其他任何名義之經常性給與係指左列
      各款以外之給與……二、獎金：指「年終獎金」、競賽獎
      金、研究發明獎金、特殊功績獎金、久任獎金、節約燃料
      物料獎金及其他非經常性獎金。即明文排除年終獎金為經
      常性給與。按所謂工資，乃指勞工因工作而獲得之報酬。
      勞動基準法第二條第三款前段定有明文。是工資係勞工之
      勞力所得，為其勞動之對價，且工資須為經常性給與，始
      足當之。倘雇主為改善勞工之生活所為之給與，或雇主為
      其個人之目的，具有勉勵、恩惠性質之給與，即非經常性
      之給與，此與工資為契約上經常性之給與，自不相同，應
      不得列入工資範圍之內，最高法院七十八年度台上字第六
      八二號判決、七十九年度台上字第二四二號判決意旨參照
      。又按雇主若為改善勞工生活而給付非經常性給與或為單
      方之目的，給付具有勉勵恩惠性質之給與，即非勞工對工
      作給付之對價，無論其係固定發放與否，倘未變更其獎勵
      恩惠給與性質，亦不得列入工資範圍之內，此亦有最高法
      院九十一年度台上字第八九七號判決意旨可供參照。
  四、按全勤獎金與勞務之給付並無對價關係，僅為雇主獎勵性
      之給與給付，自不應列入工資之範圍。又按全勤獎金乃上
      訴人為鼓勵員工按時出勤所建制之獎勵措施，考核及績效
      獎金則係上訴人監督員工工作勤惰及鼓勵員工工作績效，
      所增加之獎勵給與，均屬恩惠性之給與，並非勞務報酬，
      亦不列入平均工資計算。台灣高等法院九十三年度勞上易
      字第八四號、台灣台北地方法院九十一年度勞簡上字第三
      六號民事判決分別可資參酌，上開均係司法實務上之確定
      判決，應足採信。由是足證「全勤獎金與勞務之給付並無
      對價關係，僅為雇主獎勵性之給與給付，自不應列入工資
      之範圍」。最高法院向來之則解亦認為：「雇主為改善勞
      工生活而給付勞工之恩惠給與，無論其係固定發放與否，
      均不得列入工資」，則原告主張全勤獎金應列入工資計算
      退休金云云，即屬無據。至行政院勞工委員會台（八七）
      勞動二字第○四○二○四號函釋，對全勤獎金是否係屬工
      資疑義作出解釋，其認為勞動基準法第二條第三款工資定
      義，謂勞工因工作而獲得之報酬，故全勤獎金若係以勞工
      出勤狀況而發給，具有因工作而獲得之報酬之性質，則屬
      工資範疇云云。查行政院勞工委員會並非解釋法律之機關
      ，該函並無拘束力。
  五、按勞工與雇主間之勞動條件依工作規則之內容而定，有拘
      束勞工與雇主雙方之效力，而不論勞工是否知悉工作規則
      之存在及其內容，或是否予以同意，除該工作規則違反法
      律強制規定或團體協商外，當然成為僱傭契約內容之一部
      ，最高法院八十八年度台上字第一六九六號判決意旨足供
      參照。依據被告「員工工作規則」第八十八條規定：「退
      休金基數折算標準為核准退休時一個月平均薪津，但是平
      均薪津不包括勞動基準法施行細則第十條規定各項給與」
      ；第八十九條規定：「依本規則第八十七條退休金之給與
      標準，限勞動基準法施行後之服務年資適用之。該法施行
      前之服務年資，其退休金給與標準即依本公司自訂「員（
      職）工退休金支給辦法」之規定計算」。依該辦法第三條
      之一規定：員工退休金係以(一)本俸、(二)勤務津貼、(三)里程
      載客津貼、(四)逾工時津貼、(五)伙食費、(六)職務加給、(七)專
      業加給第七項計算平均工資，並未規定房租津貼及全勤獎
      金得計入平均工資計算退休金。又被告之員工工作規則第
      三十條明定：「其他任何名義之經常性給與，不包括勞動
      基準法施行法第十條各款之給與」。查九十二年七月三十
      日修正之「勞動基準法施行細則」第十條（經常性給與之
      意義）規定：「本法第二條第三款所稱之其他任何名義之
      經常性給與係指左列各款以外之給與。(一)紅利。(二)獎金：
      指年終獎金、競賽獎金、研究發明獎金、特殊功績獎金、
      久任獎金、節約燃料物料獎金及其他非經常性獎金。(三)春
      節、端午節、中秋節給與之節金。(四)醫療補助費、勞工及
      其子女教育補助費。(五)勞工直接受自顧客之服務費。(六)婚
      喪喜慶由雇主致送之賀禮、慰問金或奠儀等。(七)職業災害
      補償費。(八)勞工保險及雇主以勞工為被保險人加入商業保
      險支付之保險費。(九)差旅費、差旅津貼、交際費、夜點費
      及誤餐費。(十)工作服、作業用品及其代金。(十一)其他經中央
      主管機關會同中央目的事業主管機關指定者。」被告之工
      作規則既已將勞動基準法施行細則第十條各款之給與，排
      除於經常性給與之外，該工作規則復經主管機關彰化縣政
      府核准在案，並無違反法律強制規定或團體協約之處，而
      原告亦未舉證該工作規則有何違反法律強制規定之事實，
      依上開判決意旨，即應受該工作規則之拘束。
  六、按房屋津貼非屬經常性給與，非勞基法第二條第三款之工
      資，不予列入同條第四款核計退休金之平均工資，最高法
      院七十六年度台上字第二二四六號、七十四年度第二一二
      九號、七十三年度第一五五九號民事判決可參。又依員工
      工作規則第三十條規定，及最高法院九十一年度台上字第
      八九七號民事判決意旨，足證房租補助款、全勤獎金係屬
      被告為改善勞工生活而給付非經常性給與；或為單方之目
      的，給付具有勉勵、恩惠性質之給與，即非為勞工之工作
      給付之對價，與勞動契約上之經常性給付有別，應不得列
      入工資範圍之內。原告主張應將房租補助款、全勤獎金列
      入工資，計算退休金云云，無異任意擴張被告在法律上所
      無之負擔，顯非法之所許。
  七、依據被告員工薪津支給辦法第四條規定：「薪資等級表內
      扣除一千八百元為伙食費，其餘百分之十為本俸，百分之
      十為房租津貼，所剩餘為勤務津貼」，可見房租津貼應排
      除於勤務津貼之外。同辦法第五條第五款規定：「房租津
      貼自搬住本公司房屋之日起停止支給，居住本公司房屋者
      ，自搬出之日起計算」，可見房租津貼與工作之對價無關
      ，純係被告為激勵員工士氣所為之恩惠給與。再對照同辦
      法第十二條規定：「駕駛員、導遊員、售票員等因職務上
      需要，經公司配住單身宿舍者，房租津貼照發」等情，益
      證房租津貼確屬被告對於員工之恩惠給與，與員工之工作
      無對價關係，絕不得認為係屬工資之一部分。又依同辦法
      第六條規定：「伙食費、全勤、勤務津貼之支給依下列規
      定計算：1.當月未缺勤者，支付全額。2.缺勤者，按日扣
      除全額三十分之一。3.全月出勤未滿十五日或新進人員或
      中途離職者，依實際日數按日支給全額三十分之一。」又
      同辦法第七條規定：「全勤津貼，員工每月至少應上班十
      九日以上發給全額勤務津貼（未滿十九日者，不核發全勤
      津貼）」可見全勤津貼係於員工未缺勤者，始全額發給，
      亦具有恩惠給與之性質。又假日津貼是指員工一個月有幾
      天的例假日沒有休完，還是來上班，被告給與的津貼。特
      別休假津貼是指年度的休假，沒有休完，還是來上班，被
      告給與的津貼。
  八、依據被告彰化汽車客運股份有限公司員工工作規則第二十
      條規定：「本公司員 (職)工每日工作時間一律以八小時
      為限，但駕駛員以每日實際駕駛時間及首班次開車前十分
      ，末班次收班後十分為工作時間，每日以八小時為限」，
      顯見被告公司一般員(職)工係以每日工作八小時為其勞務
      內容，而駕駛員係以實際駕駛時間多寡為其工作主要內容
      ，亦為請領工作報酬之對價，二者工作性質並不一致。而
      證人甲○○證稱「中休津貼是班車行駛到終點站以後，於
      下一個班次發車時間的中間休息時間給予的誤餐費」、「
      中休津貼是看他一天總共休多少時間換算成基數一個基數
      五十元」等語，由此可知中休津貼並非駕駛員實際駕駛時
      間之工作對價，純係被告公司為激勵員工士氣所為之恩惠
      給與。且行政院勞工委員會於九十四年八月二十六日以勞
      動二字第０九四００四六九七四號覆交通部公路總局之書
      函說明第二點敘稱「事業單位如有延長工作時間之必要，
      可依勞動基準法第三十二條或第三十條之一規定辦理，且
      休息時間不包括在工作時間內」等語，此有「行政院勞工
      委員會書函」影本乙件為憑。可見被告公司上開主張中休
      津貼確非駕駛員實際駕駛之工作對價，而係被告公司為激
      勵員工士氣所為之恩惠給與，實屬有據。
  九、另證人甲○○證稱「免稅餐費是駕駛員出勤上下班每天給
　　　他一個基數，如果他上班時間有到達八個小時的話，就會
  　　給他一個基數」等語，可見免稅餐費亦非駕駛員於實際駕
　　　駛時數之工作報酬。且免稅餐費與伙食費不同，伙食費是
  　　固定每月都給與，而免稅餐費屬被告公司為激勵員工士氣
    　所另外為之恩惠給與。
　十、原告又謂「『外包專車』係被告公司對外承攬之專車業務
  　　，承攬人係被告公司。而被告公司之駕駛員駕駛專車，被
    　告公司因而發給報酬之『外包專車津貼』仍屬駕駛員之工
 　　 作報酬，且因係按月給付亦為經常性給予」云云。按外包
      專車津貼，係指駕駛員行駛班車外，利用時間承攬行駛學
      校學生專車之津貼。申言之，即駕駛員於公司規定之排班
      車次及工時外，可依規定下班休息，並無再為被告公司服
      勞務之義務。而被告公司承攬學校學生專車業務，本可另
      聘新駕駛員擔任之，並未強制原告等駕駛員於規定工時外
      必須駕駛學校學生專車。惟學生專車業務並非如被告公司
      一般正常車次每年每月有固定期間，而係具臨時性質，並
      非每月皆有。為避免招聘困難，故詢問原告等駕駛員於正
      常工作之外，若體力精神方面沒問題，有無意願多賺些外
      快經原告等駕駛員同意後，始將該臨時性之外包專車部分
      排班，並為簡化該部分報酬之名目，將其訂為「外包專車
      津貼」，若該月被告公司有承攬專車業務，則將該「外包
      專車津貼」併同該月正常工資給與原告等駕駛員。是「外
      包專車津貼」部分，雖亦係駕駛員工作之報酬，然性質上
      為臨時性，並非經常性給付之報酬，是原告主張「外包專
      車津貼」仍係按月給付亦為經常性給予，顯屬嚴重誤會。
  十一、原告又謂「『敬老津貼』部分，證人甲○○證述『一個駕
      駛即使當天沒有載老人，我們也是會給敬老津貼，我們沒
      有辦法確認有沒有載到老人家，所以我們全體駕駛員每天
      都會給敬老津貼』云云。既然敬老津貼係全體駕駛員均有
      之給付，足見非為鼓勵駕駛員對老人家上車時比較有禮貌
      而給與，自非恩惠性給與」云云，亦屬誤解。駕駛員對於
      乘客態度應和靄服務週到，博得旅客好評，本屬駕駛員與
      被告公司間僱傭契約之附隨義務，若對乘客態度惡劣、不
      禮貌、發生口角者，足以破壞公司形象，則屬債務不履行
      之情形。是駕駛員不分乘客是否為老弱婦孺本應秉持良好
      之服務態度，對待所有乘客。被告公司會給駕駛員敬老津
      貼，除一方面彰顯被告公司敬老愛老之精神，並鼓勵駕駛
      員遵循之外亦提醒駕駛員在遇到老年人乘客時，更應善加
      對待，避免老年人或行動遲緩之乘客發生意外事故。因之
      原告受領之敬老津貼，當然不屬於經常性之給與，而係被
      告公司為激勵員工所為之恩惠給與，無庸置疑等語，資為
      抗辯。並聲明：（一）原告之訴及假執行之聲請均駁回。
      （二）如受不利判決，願供擔保請准免為假執行。
參、兩造不爭執之事項
  一、原告丁○○、乙○○分別於七十一年十二月十四日、七十
      四年一月三日受僱於被告任駕駛員，至原告丁○○於九十
      四年三月一日自請退休為止，工作年資二十二年二月又十
      五日；至原告乙○○於九十四年二月二十八日自請退休為
      止，工作年資計二十年一月又二十六日。原告丁○○為三
      十八年十二月六日生，已年滿五十五歲，原告乙○○係三
      十九年一月二十五日生，亦已年滿五十五歲。被告已給付
      原告丁○○之退休金八十九萬九千三百三十二元；被告已
      給付原告乙○○之退休金八十九萬一千七百二十五元。
  二、原告丁○○在勞基法施行前之退休金基數為一個基數；在
      勞基法施行後有三十六個基數。原告乙○○之退休金基數
      有三十五點五個基數。
  三、免稅工時部分應列入平均工資之範疇。
肆、兩造主要之爭點
  一、原告所領取之(一)完行安全獎金(二)外包車車津貼、(三)敬老津
      貼、(四)中休津貼、(五)房屋津貼、(六)全勤獎金、(七)免稅餐費
      、(八)假日津貼、(九)特別休假津貼、(十)免稅差旅費等項目之
      金額，能否列入計算退休金所謂之「平均工資」之範圍。
  二、被告有無短少給付退休金。
伍、得心證之理由：
  一、按依勞動基準法第二條第三款規定「工資：謂勞工因工作
      而獲得之報酬；包括工資、薪金及按計時、計日、計月、
      計件以現金或實物等方式給付之獎金、津貼及其他任何名
      義之經常性給與均屬之」。又按同法施行細則第十條亦規
      定：「本法第二條第三款所稱之其他任何名義之經常性給
      與，係指左列各款以外之給與：(一)紅利。(二)獎金：指年終
      獎金、競賽獎金、研究發明獎金、特殊功績獎金、久任獎
      金、節約燃料物料獎金及其他非經常性獎金。(三)春節、端
      午節、中秋節給與之節金。(四)醫療補助費、勞工及其子女
      教育補助費。(五)勞工直接受自顧客之服務費。(六)婚喪喜慶
      由雇主致送之賀禮、慰問金或奠儀等。(七)職業災害補償費
      。(八)勞工保險及雇主以勞工為被保險人加入商業保險支付
      之保險費。(九)差旅費、差旅津貼、交際費、夜點費及誤餐
      費。(十)工作服、作業用品及其代金。(十一)其他經中央主管機
      關會同中央目的事業主管機關指定者。」惟僱主之給付究
      屬工資抑係上開條款所定之給與，本院仍應具體認定，不
      因形式上所用名稱為何而受影響（八十七年台上字第二八
      二三號判決參照）。
  二、又按最高法院八十八年台上字第一六九六號判決意旨固然
      認為「勞工與雇主間之勞動條件依工作規則之內容而定，
      有拘束勞工與雇主雙方之效力，而不論勞工是否知悉工作
      規則之存在及其內容，或是否予以同意，除該工作規則違
      反法律強制規定或團體協商外，當然成為僱傭契約內容之
      一部」。惟最高法院八十五年台上字第二四六號判決意旨
      亦說明：「有關勞工工資之定義及其除外之規定，勞動基
      準法第二條第三款及同法施行細則第十條分別定有明文，
      該法就工資範圍之規定，核屬強制規定，不得任由當事人
      以契約約定推翻，否則即失勞動基準法明定工資範圍以保
      障勞工權益之立法本意。是被上訴人受領之各項給付是否
      屬工資性質，仍應依勞動基準法之相關規定予以判定，非
      以上訴人公司工作規則之約定為準，上訴人據其公司之工
      作規則抗辯前開津貼及獎金非屬工資範圍，殊嫌無據」。
      依上開說明，勞工與雇主間之勞動條件固依工作規則之內
      容而定，有拘束勞工與雇主雙方之效力，惟若該工作規則
      內關於工資範圍之約定，違反勞動基準法關於工資範圍之
      強制規定，自無拘束當事人之效力。查被告公司所訂立之
      工作規則第八十八條固規定：「退休金基數折算標準為核
      准退休時一個月平均薪津，但是平均薪津不包括勞動基準
      法施行細則第十條規定各項給與」；第八十九條規定：「
      依本規則第八十七條退休金之給與標準，限勞動基準法施
      行後之服務年資適用之。該法施行前之服務年資，其退休
      金給與標準即依本公司自訂員（職）工退休金支給辦法之
      規定計算」。至此尚難認被告公司所訂立之工作規則有何
      違反法律或任何強制規定之處。惟被告所自訂之員工退休
      辦法第三條之一規定：員工退休金係以(一)本俸、(二)勤務津
      貼、(三)里程載客津貼、(四)逾工時津貼、(五)伙食費、(六)職務
      加給、(七)專業加給第七項計算平均工資，由於被告公司每
      月給付給原告之薪資名目眾多，許多名目到底是否符合勞
      動基準法關於工資之定義範疇？是否原本屬於勞動基準法
      平均工資之範圍，因被告之員工退休辦法就退休金之平均
      工資有所定義，而不當被排除在退休金計算基準之平均工
      資外，致對勞工有所不利，即非無疑。故本院認為本件平
      均工資之認定，應就原告每月受領之薪津項目具體認定，
      尚難以被告自訂之員工退休辦法為準。
  三、茲應審酌者下列給付之名目能否列入平均工資之範圍:
　  (一)完行安全獎金部分：
        被告主張此為鼓勵駕駛員依照被告規定，在車上安裝行
        車紀錄器，使被告得以監控駕駛員於行車過程，有無按
        交通規則安全駕駛，以維護大眾之安全，於駕駛員確已
        安全駕駛而無違規時所為之恩惠給與，非經常性給與應
        不得列入工資範圍之內。原告則主張被告按月均有給付
        ，亦屬經常性給與，應列入平均工資內。經查，原告二
        人從九十三年九月至九十四年二月之薪津中，每月均有
        完行安全獎金，每月之金額均在三千六百元至三千九百
        元間不等，屬於經常性之給與，雖其具有鼓勵員工之性
        質，惟由於駕駛員有無安全駕駛，亦涉及民眾之安全，
        若因駕駛員未安全駕駛，致負侵權行為損害賠償責任，
        被告公司亦須負連帶賠償之責。故此項給付顯非雇主為
        單方目的給予員工之恩惠，堪認原告二人因工作所得之
        報酬，而最高法院七十九年台上字第二四二號及八十七
        年台上字第一八二號判決亦為相同之認定，故本院認應
        列入平均工資之範圍。
    (二)外包專車津貼部分:
        被告主張此屬臨時性給與，非經常性給與應不得列入工
        資範圍之內。原告則主張被告按月均有給付，亦屬經常
        性給與，應列入平均工資內。查據證人即被告公司總務
        課長兼主計甲○○到庭證稱「外包專車津貼為司機本身
        的工作跑完以後，有空檔時間，有時候會調度去跑學生
        專車或是交通車，這類似承攬的性質。每天跑外包專車
        的人都不一樣，學生專車是包月的。」等語，足見外包
        專車津貼，為原告因工作所得之報酬，而被告對其係因
        工作所得之報酬，亦不爭執。且外包專車津貼之性質類
        以加班費，即在原告正常工作做完後，因額外工作所得
        之報酬。再原告二人從九十三年九月至九十四年二月之
        薪津中，每月均有外包專車津貼，顯為經常性之給與。
        又其既非恩惠給與，亦無具獎勵之性質，雖其每月金額
        並不固定，惟如同加班費或免稅工時一般，每個月之金
        額因加班時數或跑外包專車時數並不固定，惟並不影響
        其屬經常性給與之認定。故本院認外包專車仍屬原告因
        工作所得之報酬，且為經常性之給與，自應列入平均工
        資之範圍。
    (三)敬老津貼部分：
        原告主張敬老津貼為被告要給予原告加薪之金額，當為
        原告因工作而獲得之報酬。且依證人甲○○所言，其為
        全體都有，故沒有恩惠性等語。被告則抗辯敬老津貼非
        屬經常性給與，係為激勵員工之恩惠給予。查證人甲○○到庭證稱: 「敬老津貼是鼓勵我們駕駛員對老人家上
        車時比較有禮貌，我們車上有監視器，一天十五元。一
        個駕駛即使當天沒有載老人，我們也是會給敬老津貼，
        我們沒有辦法確認有沒有載到老人家，所以我們全體駕
        駛員每天都會給敬老津貼，只限於跑彰化縣的。這是公
        司恩惠的給予。」等語。故依據證人之證詞，敬老津貼
        與是否為原告之加薪金額顯然無涉，原告主張敬老津貼
        為被告要給予原告加薪之金額，自不足採。又依證人之
        證詞，系爭敬老津貼原本係鼓勵司機載客時能以禮貌之
        態度對待年長者，具有鼓勵之性質。惟查，由於被告公
        司無法確認所有之司機是否確實有以禮貌之態度對待年
        長者，故所有之司機每天均一律放發敬老津貼。既然敬
        老津貼為每天均發放，且所有司機均一視同仁，駕駛員
        縱使對待乘客態度不佳，仍有敬老津貼可領，則其原本
        獎勵之性質已不存在。再者，駕駛員對待乘客之態度是
        否良好，亦影響被告公司之形象，間接影響被告公司之
        營運，故此項給付顯非雇主為單方目的給予員工之恩惠
        ，應可認為係原告等人因工作所得之報酬，且為經常性
        之給與，本院認為應列入平均工資之範圍。
    (四)中休津貼部分:
        原告主張中休時間，原告仍在勤不得外出，應仍屬原告
        為在勤即工作而獲得之報酬，非恩惠性給與。被告則主
        張中休津貼並非原告實際駕駛時間之工作對價，其為恩
        惠性給與，且勞委會亦認為休息時間不包括工作時間內
        等語。查證人甲○○到庭證稱: 「中休津貼，是班車行
        駛到終點站以後，於下一個班次發車時間的中間休息時
        間給予的誤餐費。中休津貼，是看他一天總共休多少時
        間，換算成基數，一個基數五十元。因為司機如果車子
        有在跑，才有所謂實際工時。原告休息時間可以離開，
        但要來得及下一班車」等語，足見中休津貼必須駕駛員
        當天有工作，才有所謂之中休津貼，雖其並非因原告實
        際從事駕駛直接所得之報酬，惟由於原告之工作為駕駛
        員，其性質特殊，並不得疲勞駕駛，每駕駛一段時間應
        給予時間休息，否則影響乘客之安全及公共安全，被告
        公司亦應連帶負責，故尚難謂此項津貼僅係雇主為單方
        目的給予員工之恩惠。況原告休息之時間，其時間仍受
        制於被告公司規定班次之限定，且雖然司機在中間休息
        時間可以外出，惟實際上中間休息時間並不長，員工大
        部分時間仍在勤隨時待命。再者，原告二人所提出之薪
        資單，每個月都有中休津貼，足見係屬經常性之給與，
        故本院認為中休津貼雖非因原告實際從事駕駛直接所得
        之報酬，仍與其工作密切相關，應列入平均工資之範圍
        。至於被告提出之行政院勞工委員會九十四年八月二十
        六日勞動二字第０九四００四六九七四號函，僅在處理
        公路客運駕駛人得否列為勞動基準法第八十四條之一之
        工作者所為解釋，與平均工資之認定並無關聯，被告尚
        難據此比附援引進而主張中休津貼不得列入平均工資之
        範圍。
    (五)房屋津貼部分：
        按雇主若為改善勞工生活而給付非經常性給與或為單方
        之目的，給付具有勉勵恩惠性質之給與，即非勞工之工
        作給付之對價，無論其係固定發放與否，倘未變更其獎
        勵恩惠給與之性質，不得列入工資之範圍。查依據被告
        員工薪津支給辦法第五條第五款規定：「房租津貼自搬
        住本公司房屋之日起停止支給，居住本公司房屋者，自
        搬出之日起計算」，而證人甲○○到庭亦證稱: 「我們
        公司有配宿舍，房屋津貼補貼在外面租房子的獎金，每
        個人都不一樣，看職等補貼，有住宿舍就沒有給」等語
        。足見房租津貼與工作之對價無關，純係被告為改善勞
        工生活所為之恩惠給與，雖其係固定發放，未變更其獎
        勵恩惠給與之性質，不得列入工資之範圍。且此與房屋
        津貼是否屬被告薪資等級表內所含之給付及同屬薪資等
        級表內其他之給付項目是否屬工資範圍均無涉，故原告
        主張有關房租津貼、全勤給付之部分均屬被告薪資等級
        表內所含之給付，且薪資等級表內形式上之給付項目伙
        食費、本俸、勤務津貼，被告亦自承其有算入平均工資
        即為原告工作而獲得之報酬，但同屬薪資等級表內形式
        上給付項目為房租津貼之給付，其卻認係恩惠性給與，
        實難令人信服云云，本院認尚不足採。
    (六)全勤獎金部分：
        查依據被告員工薪津支給辦法第六條規定「伙食費、全
        勤、勤務津貼之支給依下列規定計算：1.當月未缺勤者
        ，支付全額。2.缺勤者，按日扣除全額三十分之一。3.
        全月出勤未滿十五日或新進人員或中途離職者，依實際
        日數按日支給全額三十分之一。」又同辦法第七條規定
        ：「全勤津貼，員工每月至少應上班十九日以上發給全
        額勤務津貼（未滿十九日者，不核發全勤津貼）」，可
        見全勤津貼係於被告員工每月至少應上班十九日以上者
        ，始全額發給，具有激勵員工認真出勤之性質，與勞務
        之給付並無對價關係，屬於恩惠性質之給與，自不得列
        入平均工資之範圍。而最高法院七十九年度台上字第二
        四二號判決、台灣高等法院九十三年度勞上易字第八四
        號判決亦同此認定。至行政院勞工委員會八十七年九月
        十四日台（８７）勞動二字第○四○二○四號函釋雖認
        為：「勞動基準法第二條第三款工資定義，謂勞工因工
        作而獲得之報酬，故全勤獎金若係以勞工出勤狀況而發
        給，具有因工作而獲得之報酬之性質，則屬工資範疇。
        至平均工資之計算，同條第四款定有明文。」，惟查行
        政院勞工委員會為行政機關，司法機關為適用及解釋法
        律之專責機關，若行政院勞工委員會所為之函釋與司法
        機關之見解有所抵觸時，自應以司機機關之見解為準，
        從而上開行政院勞工委員會之函釋，尚無拘束本院之效
        力。
    (七)免稅餐費部分：
        原告主張免稅餐費為原告於勤務時間（即上班時間）除
        依被告所規定駕駛正常班次外，尚應被告之要求增加駕
　　　　駛班次，所受領之工作報酬，且為經常性給與，應列入
  　　　平均工資範疇。被告則抗辯依據證人之證詞，免稅餐費
   　 　並非實際駕駛時數之工作報酬，其為恩惠性之給予。按
        依據勞動基準法施行細則第十條第九款規定，誤餐費不
        能列入平均工資之範圍。又證人甲○○到庭證稱：「免
        稅餐費是每天駕駛員上班八小時，每天都有補給他一個
        基數的餐費。免稅餐費算誤餐費。現在員工支給辦法第
        二十七條第五款薪資表裡面沒有這一項，如果造這規定
        給，這樣金額會比較少。依照卷附之附表四，免稅餐費
        的一個基數是六十元，即一天六十元」等語。故依據證
        人之證詞，被告公司之免稅餐費即誤餐費原本係照員工
        支給辦法第二十七條第五款規定「駕駛員於勤務時間內
        利用休息空檔，受派加班其他車次，以加班地點來回票
        價金額做為誤餐費，不足三十元以三十元計，予備車次
        被調度不適用」，一次給予三十元。惟由於如此計算金
        額較少，故關於被告公司之誤餐費改以每天駕駛員有上
        班八小時者，每天都有補貼一個基數的餐費即六十元。
        由於誤餐費係因占用員工休息之時間，使員工在休息時
        間仍從事工作，除正常給予之薪資外，另外所給予之補
        貼，具有恩惠性質。雖其與工作有關，惟勞動基準法施
        行細則第十條第九款規定，既將誤餐費明文排除於平均
        工資之範圍外，縱使其與工作有關，尚難認係平均工資
        之範疇。而被告公司之免稅餐費實際上即為誤餐費，故
        免稅餐費部分本院認尚難以列入平均工資之報酬。
    (八)假日津貼及特別休假津貼部分：
        查證人甲○○到庭證稱: 「公司給付假日津貼及特別休
        假津貼以外，沒有另外給加班費，因為在假日或休假時
        ，就會有里程獎金及載客獎金」等語，足見被告公司員
        工在假日或休假時之工作報酬之一即為里程獎金及載客
        獎金。至被告所核發之假日津貼及特別休假津貼並非所
        謂加班費，僅係因員工就例假日或特別休假不休假所領
        取之津貼，此二項給付並非屬勞工因其工作所得之報酬
        ，而僅係因員工不休假所另獲得之獎勵，屬恩惠給予之
        性質，自難列入平均工資之範疇。而內政部七十四年三
        月二十二日（７４）台內勞字第二九四三七四號函釋雖
        指：「查勞動基準法第三十九條規定：特別休假，工資
        應由雇主照給；又該法施行細則第二條及第十條，關於
        平均工資之計算及工資中非經常性給予項目中，均未將
        其排除於工資外，因此於計算平均工資時，自應將特別
        休假工資列入一併計算」。其解釋意函為員工特別休假
        時雖未上班，雇主仍應照常給予員工薪資，且在特別休
        假期間之薪資，亦應算入平均工資內。而被告公司之員
        工於假日或特別休假期間仍然上班所給與之里程獎金及
        載客獎金，固應予以計入平均工資內，惟假日津貼及特
        別休假津貼，並非因員工假日及特別休假因工作所得之
        報酬，自難予以列入平均工資之範圍。故原告援引內政
        部七十四年三月二十二日（７４）台內勞字第二九四三
        七四號函釋主張應將假日津貼及特別休假津貼列入平均
        工資計算，本院認尚屬無據。
    (九)免稅差旅費部分：
        原告主張免稅差旅費實質上係原告於勤務時間（即上班
        時間）除依被告所規定駕駛正常班次外，尚應被告之要
        求增加駕駛班次，所受領之工作報酬，當亦為原告工作
        而獲得之報酬，非被告恩惠給與，且因與上開所謂免稅
        餐費屬同一性質之給付，而該性質之給付，被告按月給
        付，應計入平均工資範圍等語。按依據勞動基準法施行
        細則第十條第九款規定，差旅費不能列入平均工資之範
        圍。又查證人甲○○到庭證稱：「免稅差旅費，司機派
        到外地出差，遊覽車的部分，跑我們路線以外的路程，
        一天會有三十元的旅費。差旅費限於在外縣市跑的才有
        。司機到外地上課、遊覽車到外地超過五十公里以上我
        們會給差旅費。」等語，故被告公司所核發之差旅費固
        然與原告之工作有關，惟勞動基準法施行細則第十條第
        九款規定既然明定將差旅費排除在平均工資範圍外，且
        差旅費僅有在被派到外地出差時才有給付，顯非經常性
        之給與。再者一次給付之金額不過三十元，亦與工作之
        對價顯不相當，係屬被告公司在員工出差時，除正常之
        薪資外，另外給予之補貼，故本院認尚難列入平均工資
        之範圍。
  四、茲次應審究者為被告有無短少給付原告退休金:
   (一) 按勞工有左列情形之一者，得自請退休：一、工作十五
        年以上年滿五十五歲者。二、工作二十五年以上者。又
        按勞工退休金之給與標準如左：一、按其工作年資，每
        滿一年給與兩個基數。但超過十五年之工作年資，每滿
        一年給與一個基數，最高總數以四十五個基數為限。未
        滿半年者以半年計；滿半年者以一年計；又前項第一款
        退休金基數之標準，係指核准退休時一個月平均工資。
        而平均工資謂計算事由發生之當日前六個月內所得工資
        總額除以該期間之總日數所得之金額。勞動基準法第五
        十三條、第五十五條第一項第一款、第二項、第二條第
        四款前段分別定有明文。查原告丁○○、乙○○分別於
        七十一年十二月十四日、七十四年一月三日受僱於被告
        任駕駛員，至原告丁○○於九十四年三月一日自請退休
        為止，工作年資二十二年二月又十五日；至原告乙○○
        於九十四年二月二十八日自請退休為止，工作年資計二
        十年一月又二十六日。原告丁○○為三十八年十二月六
        日生，已年滿五十五歲，原告乙○○係三十九年一月二
        十五日生，亦已年滿五十五歲，此為兩造所不爭執，故
        依上開規定，原告二人自得申請退休，並得請求被告給
        付退休金。
   (二) 又查，原告丁○○在勞基法施行前之退休金基數為一個
        基數；在勞基法施行後有三十六個基數，合計得請求三
        十七個基數，此亦為兩造所不爭執。而原告丁○○九十
        三年九月至九十四年二月之平均薪資在扣除房屋津貼、
        全勤獎金、免稅餐費、假日津貼、特別休假津貼、免稅
        差旅費及期末償與 (即年終獎金)後為三萬五千零七元
        (28,974+34,991+38,321+3 7,088+37,957+33,875=211,
        206，93年9月至94年2月之總日數為181天，211,206/1
        81天x30天=35,007元，元以下四捨五入)。故原告丁○○得請求之退休金為一百二十九萬五千二百五十九元
        (35,007 x37個基數=1,295,259元)。被告僅給付原告丁○○八十九萬九千三百三十二元，尚短少三十九萬五千
        九百二十七元。
   (三) 原告乙○○之退休金基數有三十五點五個基數，此為兩
        造所不爭執。而原告乙○○九十三年九月至九十四年二
        月之平均薪資在扣除房屋津貼、全勤獎金、免稅餐費、
        假日津貼、特別休假津貼、免稅差旅費及期末償與後為
        三萬五千九百二十元 (31,914+35,300+33,317+47,782+
        33,850+34,555=216,7 18元，216,718/181天x30天=35,
        920元，元以下四捨五入)。故原告乙○○得請求之退休
        金為一百二十七萬五千一百六十元 (35,920x35.5=1,
        275,160)，被告僅給付原告乙○○八十九萬一千七百二
        十五元，尚短少三十八萬三千四百三十五元。
  五、綜上所述，被告短少給付原告丁○○退休金三十九萬五千
      九百二十七元，短少給付原告乙○○三十八萬三千四百三
      十五元，從而原告丁○○起訴請求被告給付原告丁○○三
      十九萬五千九百二十七元及自起訴狀繕本送達翌日即九十
      四年八月四日起至清償日止按年息百分之五計算之利息，
      為有理由，應予准許。原告乙○○起訴請求被告給付原告
      乙○○三十八萬三千四百三十五元及自起訴狀繕本送達翌
      日即九十四年八月四日起至清償日止按年息百分之五計算
      之利息，為有理由，亦應准許。原告二人逾上部分之請求
      ，為無理由，應予駁回。兩造陳明願供擔保，聲請宣告假
      執行或免為假執行，經核原告勝訴部分，合於法律規定，
      爰分別酌定相當之擔保金額宣告之；原告其餘假執行之聲
      請，因訴之駁回而失所依據，不予准許。
陸、訴訟費用負擔之依據：民事訴訟法第七十九條、第八十五條
    第一項。
中　　華　　民　　國　九十四　　年　十一　　月　十六　日
                  民事第二庭   法　官    詹  秀  錦
以上正本係照原本作成。
如對本判決上訴，應於判決送達後二十日內向本院提出上訴狀。
中　　華　　民　　國　九十四　年　　十一　月　　十七　日
                      　　　    書記官 　楊  筱  惠
附表：原告於自請退休前六個月之工資及月平均工資
（單位：元）
┌───┬────┬────┬────┬────┬────┬───────┬─────┐
│      │93年9月 │93年10月│93年11月│93年12月│94年1月 │    94年2月   │月平均工資│
├───┼────┼────┼────┼────┼────┼───────┼─────┤
│      │25,956+ │31,963+ │35,303+ │8,122+  │7,927+  │8,363(不含期末│          │
│丁○○│6,535=  │7,036=  │11,212= │48,250= │34,939= │償與即年終獎金│ 42,743   │
│      │32,491  │38,999  │46,515  │56,372  │42,866  │16,980)+30,857│          │
│      │        │        │        │        │        │=39,220       │          │
├───┼────┼────┼────┼────┼────┼───────┼─────┤
│      │6,860+  │6,980+  │8,237+  │44,846+ │6,860+  │7,279(不含期末│          │
│乙○○│28,977= │32,363= │30,380= │7,818=  │30,913= │償與即年終獎金│ 40,521   │
│      │35,837  │39,343  │38,617  │52,664  │37,773  │15,362)+31,618│          │
│      │        │        │        │        │        │=38,397       │          │
└───┴────┴────┴────┴────┴────┴───────┴─────┘